臺灣雲林地方法院刑事判決
111年度易字第166號
公  訴  人  臺灣雲林地方檢察署檢察官
被      告  曾新維




上列被告因詐欺案件，經檢察官提起公訴（111年度偵緝字第49
號），本院判決如下：
    主  文
曾新維無罪。
    理  由
一、公訴意旨略以：被告曾新維與楊佳穎（經本院另案審結）等
    2 人均明知中古車之里程數影響消費者購買意願及價格之重
    要交易因素，且里程數之真實性攸關消費者是否知悉應進行
    車輛保養之指標，竟共同意圖為自己不法之所有，基於詐欺
    取財之犯意聯絡，於民國108 年11月26日凌晨0 時許以前某
    日時，由楊佳穎透過不知情之曾佳裕以約新臺幣（下同）20
    萬元之代價，向戴政道（另經臺灣雲林地方檢察署檢察官為
    不起訴處分）購買里程數碼表上里程數失真之車牌號碼0000
    -00 號自用小客貨車（下稱A 車），嗣由楊佳穎於不詳時地
    ，對告訴人葉信平隱瞞A 車曾更換里程數碼錶及因更換里程
    數碼表里程數有差距等足以影響買受人締約決定之重要事實
    ，致葉信平誤信上開里程數碼表上顯示之里程數126420公里
    為真實，而以45萬元購買A 車，復由曾新維與不知情之曾秋
    梅等2 人，於108 年11月26日凌晨0 時許，在雲林縣○○鄉○○
    路00○0 號之統一超商麥寮門市，交付A車予葉信平，並因而
    詐得上開售車價金450000元，嗣因上開車輛檢修，葉信平始
    察覺上開車輛實際里程數有異，始悉受騙，因認被告和楊佳
    穎共同涉犯刑法第 339 條第 1 項之詐欺取財罪嫌。
二、犯罪事實應依證據認定之，不能證明被告犯罪者，應諭知無
    罪之判決，刑事訴訟法第154條第2項、第301條第1項分別定
    有明文。又認定不利於被告之事實，須依積極證據，苟積極
    證據不足為不利於被告事實之認定時，即應為有利於被告之
    認定，更不必有何有利之證據；另認定犯罪事實所憑之證據
    ，雖不以直接證據為限，間接證據亦包括在內，然而無論直
    接或間接證據，其為訴訟上之證明，須於通常一般之人均不
    致有所懷疑，而得確信為真實之程度者，始得據為有罪之認
    定，倘其證明尚未達於此一程度，而有合理性懷疑存在時，
    即不得遽為被告犯罪之認定（最高法院30年上字第816號、7
    6年度台上字第4986號判決意旨參照）。再刑事訴訟法第161
    條第1項規定：檢察官就被告犯罪事實，應負舉證責任，並
    指出證明之方法。因此，檢察官對於起訴之犯罪事實，應負
    提出證據及說服之實質舉證責任。倘其所提出之證據，不足
    為被告有罪之積極證明，或其指出證明之方法，無從說服法
    院以形成被告有罪之心證，基於無罪推定之原則，自應為被
    告無罪判決之諭知（最高法院92年度台上字第128號判決意
    旨參照）；按刑法上之詐欺罪，所謂之詐術，固不以欺罔為
    限，即利用人之錯誤而使之交付，亦不得謂非詐欺；且事實
    上之不告知，有時雖亦可認係詐術之手段，即依事實上之不
    告知，使對方陷於錯誤而交付財物，亦可成立詐欺罪。然在
    一般社會經濟交易中，刑法上詐欺罪之規範用意，應係在禁
    止於經濟行為中使用詐騙之方法得利為其規範目的，而經濟
    行為本身原寓有不同程度之不確定性或交易風險，交易雙方
    本應自行估量其主、客觀情事及搜集相關資訊，以作為其判
    斷之參考，於社會上之經濟交易，事實之不告知並非於任何
    場合均一概值以刑法非難之評價，仍須按諸刑法一般不作為
    犯之原則，即須於法律上負有告知義務，故而隱之，並以之
    為犯罪手段者，始克相當。易言之，利用人之錯誤而使其為
    財物之交付，固亦屬詐術，惟其前提須行為人有告知他人錯
    誤之義務，或此錯誤認知係行為人所引致，行為人竟不為告
    知，而積極利用他人之錯誤，促成交易，且行為人受有財物
    之交付與其利用他人錯誤之行為間有因果關係為限。至是否
    具有法律上之告知義務，其判斷標準，仍須視其不告知之程
    度是否已逾交易上所容認之限度，是否逾越社會上可認相當
    之範圍而定，俾免有違刑法罪刑法定主義之原則，而這所謂
    的行為人有告知他人的義務，並不是無限擴大，倘若是在買
    賣的商業行為，則要看商業交易上的習慣決定，去判斷誰才
    是真正負有告知義務之人，否則無異棄守刑法謙抑原則，落
    入以刑逼民的窘境；告訴人之告訴，係以使被告受刑事訴追
    為目的，是其陳述是否與事實相符，仍應調查其他事實以資
    審認，始得為不利被告之認定。
三、公訴意旨認被告共同涉犯刑法第339條第1項之詐欺取財罪嫌
    ，無非係以：被告之供述、告訴人即證人葉信平之證述、證
    人即共犯楊佳穎之證述、證人曾秋梅、曾佳裕、戴政道、孫
    禎憶、游承皓之證述、交通部公路總局嘉義區監理所雲林監
    理站109 年12月28日嘉監雲站字第1090353781號函暨檢附之
    汽車車主歷史查詢結果、檢驗里程數查詢結果（偵緝282 卷
    第111 頁至第114 頁）、交通部公路總局臺北監理所110 年
    1 月7 日北監車字第1100003671 號函及其所附A 車於108 
    年5 月2 日及108 年11月26日之過戶資料影本（偵緝282 卷
    第147 頁至第160 頁）、中古汽車買賣定型化契約書1 份（
    他730 卷第11頁至第13頁；警4877卷第15頁至第17頁內容相
    同）、南智捷汽車股份有限公司斗南廠維修車歷影本1 份（
    警4877卷第19頁至第39頁）、內政部警政署刑事警察局投單
    作業流程管理系統查詢結果、家樂福電信股份有限公司109 
    年6 月15日函( 警4877卷第51頁至第53頁)、公路監理電子
    閘門之車號查詢汽車車籍結果1 份( 偵緝282卷第77頁)、孫
    禎憶、游承皓之汽車買賣合約書(偵緝282卷第183頁)、戴政
    道、曾佳裕之中古汽車( 介紹買賣) 合約書影本1 份、馨豪
    上青汽車保養廠交修單( 偵緝282 卷第259 頁至第261頁)、
    「曾秋梅」臺灣雲林地方檢察署檢察官109 年度偵緝字第28
    2 號不起訴處分書( 偵緝282 卷第265 頁至第267 頁)、車
    輛詳細資料報表(偵3960卷第73頁)、桃園市政府警察局八德
    分局110 年10月25日德警分刑字第11000186861 號函暨檢附
    之職務報告1 份( 偵3960卷第259 頁至第261 頁)、「楊佳
    穎」臺灣雲林地方檢察署檢察官110 年度偵字第3960號起訴
    書( 偵3960卷第277 頁至第280 頁)、「戴政道」臺灣雲林
    地方檢察署檢察官110 年度偵字第3960號不起訴處分書( 偵
    3960卷第281 頁至第283 頁)等為據。
四、被告否認有何檢察官所指犯行，辯稱：這台車子是楊佳穎去
    接洽的，從頭到尾跟我無關，我雖然有去交車，但是因為葉
    信平是要把舊車賣出，人手不夠，所以我才幫忙開車下去跟
    開車回來，我不知道車子有調過里程等語。經查：
㈠、楊佳穎（LINE暱稱「YING」）於案發時仍為曾新維所開設之
    車行業務，楊佳穎如果有交易車子成功，則會給曾新維所開
    設的車行一定的管銷費用，而葉信平因有將舊車折抵並再購
    車需求，遂與楊佳穎接洽，楊佳穎則透過曾佳裕以約20萬元
    之代價，向戴政道購買里程數碼表上里程數失真之A車，該
    車里程數碼表上顯示之里程數126420公里（實際上里程數至
    少30萬公里以上），而葉信平與楊佳穎以450000元購買A 車
    ，同時葉信平也有一台舊車要作為折抵，舊車部分仍有車貸
    及違約金要付清，這中間的交易由楊佳穎負責處理，楊佳穎
    透過曾佳裕詢問戴政道有A車要出售，也願意收購葉信平的
    舊車並折價，戴政道同意後則由曾佳裕先行代墊車款給戴政
    道，而楊佳穎在交付A車當日因有其他事務繁忙，所以交代
    曾秋梅出面和葉信平簽約並負責交車，曾新維與曾秋梅於10
    8 年11月26日凌晨0 時許到達雲林縣○○鄉○○路00○0 號之統
    一超商麥寮門市，由曾秋梅和葉信平簽訂買賣契約並交付A
    車，而A車買賣的利潤主要由楊佳穎獲得，嗣後曾秋梅、戴
    政道均經臺灣雲林地方檢察署檢察官為不起訴處分等情，業
    經被告坦承在卷，並有上開相關證人證述及卷附書證為憑，
    均堪先行認定。
㈡、葉信平在車輛買賣過程中確實是和楊佳穎接洽：
    證人葉信平於警詢、偵訊證稱：我於108年11月份跟新綋車
    業聯繫要購車，該車行內一名LINE暱稱「YING」之男子就推
    銷一部納智傑的自小客車給我，我之前就有跟LINE暱稱「YI
    NG」之男子購買過1部汽車，所以我就再次是透過該名男子
    購車，是他跟我推銷納智傑的自小客車，而綽號「新維」之
    男子再以電話號碼為0000000000跟我聯繫並告知車輛價格為
    32萬元，我只知道LINE暱稱「新維」之男子的電話號碼為00
    00000000，而LINE暱稱「YING」之男子都是以LINE通訊軟體
    聯繫，(你有無保留當時購買本件車輛之對話紀錄？)有，我
    先前曾向曾秋梅的友人即車行業務人員購買過2部車輛，我
    手機內還有保留我與對方對話的錄音檔等語，核與曾秋梅所
    述其只是幫忙楊佳穎交車簽約、被告所述當天只是和葉信平
    初次見面、是楊佳穎要其幫忙的說法，以及楊佳穎所證稱：
    一般來說我們自己的客人一定是我們自己最知道，像我自己
    我本身做業務那麼多年，我可以自己完全一個人從頭到尾負
    責所有事情，除非有一些剛來的業務，他們可能需要協助才
    會請到老闆或當時的主管，不然以像我個人我是有辦法自己
    去從頭到尾跑完等語大致相符，可知對葉信平來說，其購買
    A車持續聯繫的對象就是楊信穎，尤其葉信平自承先前已經
    有透過楊佳穎找過要購買的車輛，可見楊佳穎對其而言，是
    熟悉也可以信賴的汽車銷售業務人員，而在一般生活經驗的
    汽車買賣過程中，不論是買賣的議價、現金折價與否、分期
    的利率、甚至車子隔熱紙、車牌選號、車輛保險等零零總總
    都是和汽車銷售業務接洽，縱使汽車銷售業務有其他人加以
    協助，但對於購買方而言，其對於交易車輛的所有資訊與背
    景都是透過對口的汽車銷售業務員聯繫，是以在本案A車交
    易過程，固然在A車買賣契約出賣人欄位是曾秋梅，交車過
    程有楊佳穎所屬車行老闆被告偕同南下，但均難認被告和曾
    秋梅對於A車交易環節能有所掌握，從頭到尾該車交易過程
    所涉及的重要事項，包括車輛品質、里程、價金如何折抵（
    舊車折抵、車子本身還有車貸及違約金）都還是楊佳穎才能
    知悉。
㈢、被告固然知悉A車里程數失真，難認其就負有告知義務，且亦
    未見有積極實施詐術行徑：
１、關於被告是否對於A車里程數失真乙事知情，證人曾佳裕偵查
    、審理證述均為一致，其證稱：（有一台車牌號碼0000-00 
    號的自用小客貨車，這台車你有向戴政道出面形式上購買？
    ）對，（要透過你買的人是曾新維還是楊佳穎？）兩個都有
    ，（你一開始是去他們那邊，聽他們講？）對，在現場，（
    你一開始被拜託是在哪裡被要求？）他們店裡，（你同時遇
    到曾新維跟楊佳穎？）對，他們說他們有客人要找類似這種
    車子，詢問說看我認識的同行有沒有這種車可以調度，我就
    有幫他們詢問，（後面聯繫處理的話，你大概都是跟曾新維
    聯絡？）對，（第一次電話聯繫戴政道的時候，他有說這台
    車有里程數不準的情況嗎？）有，說里程數跟實際有落差，
    （所以你第一次聯絡戴政道的時候，誰在你旁邊？）曾新維
    跟楊佳穎，（你在八德他的店裡，你剛好開擴音聯繫到戴政
    道？）對，（所以戴政道當時就有講說他這台車里程數不準
    ，這件事情開擴音的時候曾新維跟楊佳穎都有聽到？）對，
    後面有先告知他們這台車的狀況，他們有聽到，第二次聯繫
    好像是他們要送貸款，要幫客人辦貸款需要車籍資料，所以
    第二次聯繫的話是跟戴政道那邊去拿取車籍資料，（從卷內
    來看，這台車比較像是楊佳穎去跟葉信平接洽，你剛剛提到
    說擴音的時候有跟曾新維、楊佳穎講車況？）正常如果說是
    我對同行來講，我都是對老闆，不然就是店長，基本上一定
    是店長跟老闆，我不可能去對業務等語，並提出其手機內和
    被告LINE對話截圖附卷為憑，可知被告對於A車的里程數失
    真應屬知悉。然而，對於A車的接洽上，被告是有和曾佳裕
    接觸聯繫無誤。然而，被告縱使知悉A車有里程數失真，但A
    車實際上是由楊佳穎替葉信平張羅，並非被告，對照前述的
    汽車買賣交易常情，難僅以被告知悉就逕行推論其就A車交
    易，其中關於里程失真乙事負有告知義務。
２、證人楊信穎於審理時證稱：（提示他730 卷第11頁至第13頁
    ，中古汽車買賣定型化契約書，這份合約裡面有關於公里數
    是寫12萬6 千多，關於有沒有擔保里程數一致，這兩個都沒
    有打勾，這個部分當時為什麼你沒有跟葉信平講這個？）當
    時那天交車因為我那天在忙別的事情，那天是我們家另外一
    個妹妹曾秋梅去幫我交車，合約也是我們家妹妹幫我簽的，
    妹妹她只負責交車，當下狀況她可能也不了解，葉信平我可
    以坦白跟你講他絕對知情，因為當時他要超貸的錢非常的多
    ，大概將近快20多萬，他的前車貸那時候結清差不多要20多
    萬，但是他的車殘值大概剩下3 、4 萬左右而已，他名下還
    有一台Teana ，他自己一定絕對知情，他後面咬合約這個部
    分，我上次開庭也說了，沒有關係，妹妹她合約書沒有寫清
    楚，算我們的疏失，我該賠的我也賠，（這個沒有去勾選是
    曾新維有特別去指示嗎？）沒有，我可以坦白的講就是妹妹
    她合約書這一塊沒有這麼瞭解，甚至她寫合約沒有寫好，常
    發生這種狀況，（葉信平當天你們交車的時候，是不是曾新
    維有跟你一起下來？）那一天我是去其他地方處理另一個客
    人，我想說交車比較簡單我讓妹妹，那天好像是他跟妹妹曾
    秋梅一起去，我處理完之後我再過去接他們，（當時在買這
    台車，也就是你跟同行調這台車的時候，那個價格是要由誰
    決定？當時跟戴政道談價錢的時候，這個價格是誰決定好就
    是好？）一般來講，通常都是由老闆，我講坦白當時畢竟我
    做車行很多年了，我基本上我自己能決定我就自己決定，我
    覺得這個價格OK我能夠出的動。（所以這台車的價格你並沒
    有跟曾新維討論？）這台車當時我覺得我可以，我就直接處
    理，（你們一般情形，業務去賣車，關於車況、里程數這些
    ，例如這件有事故，老闆會跟你說你這件不能跟其他講說有
    事故嗎？或是交給業務全權處理？）現在中古車這麼透明，
    有事故的時候誰敢去跟客人說沒有事故，因為這個是定型化
    契約的部分，如果可能有撞過或是泡過水，你勾選否，查驗
    出來是有的，等於這張合約書我也在做偽造文書，這定型化
    契約就像我現在這樣，里程數部分我要因為這個合約書我要
    去做擔保或做法律上一些懲處，所以誰會敢，（這件曾新維
    有跟你說賣的時候要怎麼做嗎？）不用，因為我自己一個人
    我有辦法，我不會去詢問別人，（所以包含是否要告知里程
    數、車子有沒有其他瑕疵，曾新維有告訴你應該要怎麼表達
    嗎？）他不用告訴我怎麼表達，我自己都已經跟客人講好了
    等語，可知被告並未有積極去指示楊佳穎要如何掩飾A車里
    程數失真、要如何用話術包裝等作為，尤其楊佳穎和被告已
    非職場上員工、老闆關係，且其自己也因A車遭葉信平提告
    而成為另案被告，並沒有任何偏袒或迴護被告的動機，其證
    述應屬可信。
㈣、據此，在A車交易中，被告根本不是跟葉信平接洽之人，其所
    為就是協助楊佳穎交車，難認在這樣的交易過程中，是要由
    其負起告知義務，而葉信平既然是跟楊佳穎購買車輛，且也
    不是第一次透過楊佳穎協助汽車買賣，對葉信平來說，楊佳
    穎就會負責處理好為了購買A車所需要議訂的所有事項，甚
    至包括其要將舊車折抵、清償原來舊車貸款和違約金等過程
    ，且被告在這過程中除了知悉A車里程數失真外，並未見其
    積極行使詐術行為使葉信平陷於錯誤，本院仍難形成檢察官
    所指被告和楊信穎有犯意聯絡、行為分擔的心證。
五、綜上所述，本案依調查證據之結果，並無積極證據足以證明
    被告涉犯本案詐欺之犯行，而檢察官就此起訴之犯罪事實所
    提出之證據，不足為本案確為被告所為，而為被告有罪之積
    極證明，亦未達「通常一般之人均不致有所懷疑，而得確信
    其為真實之程度」，揆諸前揭說明，基於無罪推定之原則，
    不能證明被告犯罪，自應為其無罪判決之諭知。
六、應適用之法律
    刑事訴訟法第301條第1項。
本案經檢察官許景睿提起公訴，檢察官魏偕峯到庭執行職務。
中    華    民    國   111     年    5    月    19    日
                    刑事第七庭 審判長法  官 王子榮 
                                    
                                     法  官 簡廷恩
                                    
                                     法  官 潘韋丞
以上正本證明與原本無異。
如不服本判決應於收受判決後20日內向本院提出上訴書狀，並應
敘述具體理由。其未敘述上訴理由者，應於上訴期間屆滿後20日
內向本院補提理由書( 均須按他造當事人之人數附繕本) 「切勿
逕送上級法院」。告訴人或被害人如對於本判決不服者，應具備
理由請求檢察官上訴，其上訴期間之計算係以檢察官收受判決正
本之日期為準。 
                                     書記官 李沛瑩
中　　華　　民　　國　　111 　年　　5 　　月　　20　　日